臺灣高等法院刑事判決　　　　　　　　　　　　九十二年度上更(一)字第七四０號
　　上　訴　人
　　即　被　告　乙○○
　　指定辯護人　本院公設辯護人　甲○○
右上訴人因殺人案件，不服臺灣桃園地方法院九十一年度重訴字第二十四號，中華民
國九十二年四月四日第一審判決（起訴案號：臺灣桃園地方法院檢察署九十一年度偵
字第五一八二號），提起上訴，判決後經最高法院發回更審，本院判決如左：
    主  文
上訴駁回。
    事  實
一、乙○○前於民國八十八年間因賭博案件，經原審法院判處有期徒刑三月，如易科
    罰金，以三百元折算一日，於九十年六月二十六日易科罰金執行完畢。詎其仍不
    知悔改，於九十一年二月十五日凌晨約二時三十分許，酒後駕駛所借用之車號Ｉ
  　Ｌ　二七三二號自用小客車，搭載其弟曾建明（已判決確定）欲至石門水庫附近
    訪友，行經桃園縣龍潭鄉○○路左轉中正路口附近時，適有邱發亦酒後駕駛車號
    ＬＩ　五八六六號自用小客車，搭載其妻丙○○亦沿中正路由龍潭往石門方向駛
    至該交岔路口，兩車會車互不相讓並鳴喇叭示威，引起乙○○不滿，隨沿中正路
    追逐。同日凌晨二時三十五分許，在龍潭鄉○○路與雙連街口，乙○○所駕自小
    客車自後超越將邱發之自小客車阻擋於中正路外側車道與路肩間，乙○○與曾建
    明下車，乙○○即以兇惡口氣向邱發表示「你按什麼喇叭？」等語，邱發不甘示
    弱互，曾建明即自路旁抬拾大塊之建築磚塊朝邱發自小客車前擋風玻璃砸下，
    並接續砸毀邱發自小客車之後擋風玻璃及右後車窗。邱發見車被毀，怒不可遏，
    下車與乙○○、曾建明理論，進而互毆，邱發不敵，頭部流血 (傷害部分已判刑
    確定），憤而至其車後行李廂取出木棍一支毆打乙○○、曾建明，並持木棍砸毀
    乙○○自小客車之前擋風玻璃。丙○○見狀，恐事態擴大，下車勸阻，仍遭曾建
    明單獨揮拳毆擊。而邱發手中木棍嗣遭乙○○握住，在僵持間，丙○○請求雙方
    罷手，乙○○遂放手將木棍交由丙○○保管，與曾建明上車欲結束衝突駕車離去
    ，詎邱發心有未甘，自不詳之處取出鐵棍一支追至乙○○自小客車旁，再以鐵棍
    砸毀乙○○自小客車之擋風玻璃，復以鐵棍直刺坐於右前座之曾建明，乙○○隨
    即發動車輛往前駛離，於往前行駛之過程中，見其弟曾建明頸部受傷，且其向他
    人所借之自小客車前、後擋風玻璃均遭邱發砸毀，復以邱發仍持鐵棍在後追逐喊
    打，難遏心中憤怒之情，竟萌殺人犯意，於往前行駛約五十公尺至中正路與龍華
    路之Ｙ字型路口時，繞行龍華路猛然迴轉，逆向駛回原中正路車道，朝當時正立
    於內側車道上之邱發加速撞擊，邱發遭劇烈撞擊後，彈起重落道路中央分隔島上
    （頭部朝中正路由龍潭往石門方向，頭部位置距離中正路與龍華路Ｙ字型路口約
    二十五點六公尺），致遍體鱗傷，尤其頭部外傷合併嚴重腦挫傷、右側顱骨骨折
    、顱內出血、兩側下肢股骨幹骨折，經送醫急救，延至翌日（十六日）零時四十
    一分不治死亡。而乙○○、曾建明於案發後，即將自小客車棄置於桃園縣龍潭鄉
    八德村巷內，並轉搭客運車逃亡至台南縣善化鎮不知情之親友處躲藏，嗣於九十
    一年三月二十二日十六時三十分許，經警在新竹市○○路一三六號前查獲乙○○
    ，隨於同日二十三時許，在台南縣善化鎮胡厝寮四十八號查獲曾建明。
二、案經被害人邱發之妻丙○○訴由桃園縣警察局平鎮分局報請臺灣桃園地方法院檢
    察署檢察官相驗後偵查起訴。
    理  由
一、訊據上訴人即被告乙○○固不否認於右揭時地因駕車與被害人邱發發生爭執，進
    而互毆、砸毀車輛之事實，惟矢口否認有殺害被害人之故意，辯稱：衝突發生後
    ，伊將被害人所持木棍交予其妻丙○○後，即上車與曾建明欲駕車離去，曾建明
    稍慢，遭被害人持鐵棍砸毀其自小客車後擋風玻璃，並朝曾建明直刺，伊見其流
    血喊疼，行至中正路與龍華路口時，即欲折返龍潭求診，迴轉時因對向車道有來
    車，且因車前擋風玻璃已遭砸毀，視線不明，因此誤駛入原車道而逆向行駛，當
    時看見被害人站立於中央分隔島上，惟被害人見伊車駛至，突由中央分隔島跳下
    欲阻擋，當時雖不及剎車，但有將方向盤左轉，然仍閃避不及，致自小客車之右
    前保險桿撞擊被害人，肇事後因心裡害怕不敢下車，才棄車至南部躲藏，伊並無
    殺害被害人之意思等語。
二、經查：
  (一)、被告、曾建明酒後駕駛車號ＩＬ　二七三二號自用小客車，原欲至桃園縣石門
      水庫附近訪友，駛經桃園縣龍潭鄉○○路與中正路交岔路口時，因會車按鳴喇
      叭而與被害人引發爭執，兩車互不相讓，進而沿中正路追逐，迨駛至中正路與
      雙連街交岔路口不遠處時，被害人所駕駛之自小客車突停於中正路外側車道與
      路肩間，被告超越前車而將自小客車停於被害人所駕駛之自小客車前方，雙方
      進而互毆及砸車等情，已據被告、曾建明二人分別於警訊及偵查中供承在卷（
      見偵卷第八頁至第十二頁、第二十六頁至第二十八頁、第八十七頁、第八十九
      頁反面），並據告訴人丙○○指訴屬實，且有自被告所駕駛之自小客車上查獲
      之萊爾富便利商店統一發票一張（購買每瓶二十八元之啤酒十二罐合計三百三
      十六元）（見偵卷第十九頁、第二十頁），及前開便利商店之監視器翻拍照片
      二幀（見偵卷第十七頁、第十八頁）可稽，足認本件係因會車時按鳴喇叭互不
      相讓而引發衝突。又被告、曾建明雖曾共飲啤酒十二罐，以其共飲之酒類數量
      雖屬甚多，然案發當時既未查獲被告、曾建明並施以酒精濃度測試，彼等之精
      神狀態如何？有無因服用酒類而減低其對外界事理之反應力，雖有疑義，然以
      被告、曾建明為警查獲後，對於案發當時之情狀均能明確記憶供述，並於案發
      後尚且知曉棄置肇事自小客車而轉搭客運車逃亡至台南縣善化鎮躲藏，足徵其
      等於案發當時之精神狀態並無因服用酒類而減低對於外界事物之反應力而有耗
      弱之情。
  (二)、被告前行至龍潭鄉○○路與龍華路之Ｙ字型路口時，突然急速迴轉，為被告、
      曾建明所不否認，而被告沿中正路石門水庫往龍潭方向之Ｙ字型路口迴轉，係
      逆向朝當時在內側車道上追趕之被害人高速撞擊，致被害人彈起墜落在中央分
      隔島上（頭部朝中正路龍潭往石門方向，血跡位置距中正路、龍華路Ｙ字型路
      口約二十五點六公尺）等情，亦據告訴人指訴在卷，並有案發時地上遺有血跡
      之現場照片（見偵卷第五十六至第七十九頁）、記載被害人兩側下肢股骨幹骨
      折之國軍桃園醫院診斷證明書可稽（見偵卷第四十七頁）。被告雖辯稱當時係
      因見曾建明頭部受傷流血，頻頻喊疼，欲折返龍潭醫治，於迴轉時適前方有車
      通過，前擋風玻璃又破裂阻礙視線，因而誤闖原車道逆向行駛，加以當時被害
      人站立道路中央分隔島上，見伊所駕駛之車輛折返，突由中央分隔島跳下欲攔
      阻，伊雖將方向盤向左閃避，但仍閃避不及致車輛右前保險桿撞上被害人，並
      非故意要撞被害人云云。然依被告、曾建明及告訴人所述，被害人所駕駛之自
      小客車，係停放於中正路外側車道與路肩間，已據告訴人指訴在卷，並有現場
      圖可參（見偵卷第四十六頁），被告於警訊中係辯稱當時迴車係想逃跑 (見偵
      卷第十二頁），前後所辯已然迴異，且依曾建明所供其受傷並未去醫院醫治而
      讓其自然痊癒 (見偵卷第九十頁反面），顯示當時其頸部雖有受傷，但並不嚴
      重，被告實無為此改變行程之必要。而被告於被害人持鐵棍砸車及刺擊曾建明
      後，原啟動車輛沿中正路往石門水庫方向行駛時，當時被害人並未罷手，仍持
      鐵棍在後追趕，除據告訴人指明在卷（同上偵卷第三十六頁、第一００頁），
      另曾建明亦供述：「 (你們上車後邱發是否在你們後面追車子？）是」 (見聲
      押卷第六頁），足見死者係離車在追被告，站立中正路中央分隔島旁內側車道
      而為被告逆向行駛刻意撞死。又龍潭鄉○○路與龍華路之交岔路，係呈Ｙ字型
      路口，中正路路寬為七點二八公尺，而龍華路與中正路之最寬距離為三十點八
      公尺，被害人受撞擊倒地之位置距離中正路、龍華路口之距離為二十五點六公
      尺等情，已據原審受命法官於九十一年七月十七日履勘現場並囑警測量屬實，
      有勘驗筆錄、現場略圖及履勘時所拍現場照片可稽（見原審卷第五十三頁至第
      六十二頁），則被告於啟動車輛沿中正路往前行駛時，以其行駛之方向，在路
      寬僅七點二八公尺之中正路上，以車輛之迴轉半徑，絕無可能一次完成迴轉而
      誤入原車道逆向行駛之可能。又被告自小客車前擋風玻璃，雖遭被害人持木棍
      毀損，有照片可稽，然依其毀損之位置與程度，僅右側有嚴重之裂痕，至於左
      側駕駛人部位僅部分裂痕，則此裂痕對於駕駛人視線之影響自屬有限，被告辯
      稱係因視線模糊始誤闖原車道，亦非可採。再以被害人倒地位置，距離中正路
      與龍華路路口，約二十五點六公尺之遙，被告縱有誤闖而逆向行駛，然於誤闖
      後卻未即時修正，仍以高速直行，甚且於撞擊被害人前，車輛亦未有任何之煞
      停動作，仍以高速撞擊被害人，此從現場未見煞車痕跡，被害人受撞擊後，除
      因彈起墜落頭部受有傷害外，其兩側下肢股骨幹均遭嚴重骨折觀之，即可見其
      當時受撞擊之猛，有診斷證明書及道路交通事故調查報告表、現場圖可稽（見
      相卷第八頁）。因之，被告因其車輛擋風玻璃遭被害人毀損，其弟遭被害人刺
      傷，加以被害人仍持鐵棍在後追趕，被告於啟動車輛往前行使後，另起殺人犯
      意，故意繞行龍華路而迴轉逆向撞擊被害人，欲置被害人於死，應可確認。
  (三)、被害人遭被告以自小客車撞擊後，雖經送醫急救，延至翌日（十六日）凌晨零
      時四十一分不治死亡，業據檢察官督同法醫師相驗屬實，有勘驗筆錄、相驗屍
      體證明書及驗斷書在卷可稽，且被告所駕車號ＩＬ｜二七三二號自用小客車上
      ，所遺留指紋，經鑑定與被告指紋相符，有內政部刑事警察局鑑定書可稽（見
      偵卷第六十八頁），是被害人死亡與被告駕車撞擊之殺人行為，顯有因果關係
      。又被害人遭被告駕車撞擊前，雖確曾遭被告、曾建明毆打致頭部流血等情，
      為告訴人指訴在卷，並為被告、曾建明所不否認，而被害人死亡後，經檢察官
      相驗時，其頭面頸部：「右額、頂、顳部三十六公分開顱手術縫合傷。右
      頂骨部九×二、五公分擦傷，其上併有四公分裂傷（已縫合）。左、右眶部
      呈皮下出血（熊貓眼）。右顴部三×二公分擦傷。右上唇二×○、三擦傷
      。右頦部四公分裂傷（已縫合）。」，胸腹部：「無外傷。」，背腰臀部：
      「無外傷。」，四肢部：「右手掌心有一、五×一公分之表皮剝脫（舊痕）
      及右手大拇指外側二×一、五公分擦傷各乙處。左手掌○、五×○、五公分
      表皮剝脫（新痕）。右大腿前部四×二公分皮下出血併骨折乙處，距腳跟約
      六十公分。左大腿前部可見凹陷狀併骨折乙處，距腳跟約六十公分。右足
      背內側一×一公分及右大拇指○、五×○、五公分、二×二公分擦傷各乙處。
      左膝前部一×一公分、一、五×一公分、二×二公分擦傷共三處及二×○、
      二公分裂傷乙處。左小腿前部五×一公分、三×○、二公分及七×二公分擦
      傷各乙處。左足背部九×三公分擦傷。左內踝部九×七公分血腫」，有驗
      斷書一份在卷可稽（見相卷第二十七頁至第二十九頁）。則被害人於遭被告駕
      車撞擊前，除受有頭部傷害流血外，其餘身體各處所受之傷害，究係遭被告、
      曾建明毆打所致，抑或係遭被告駕車撞擊致身體彈起墜落、碰撞地面所造成，
      實屬難以辨別，惟被害人遭撞後遍體鱗傷，應無疑義。
  綜合以上，被告所辯，應係事後卸責之詞，不足採信，其之犯行洵堪認定，應依論
  科。
三、核被告所為，係犯刑法第二百七十一條第一項之殺人罪，被告有如事實欄所載前
    案科刑執行情形，有本院被告前案紀錄表在卷可稽，其於有期徒刑執行完畢後，
    五年內再犯本件有期徒刑以上刑之罪，為累犯，應依刑法第四十七條規定，加重
    其刑（殺人罪法定刑死刑、無期徒刑部分，依法不得加重，僅就有期徒刑部分加
    重）。原審引用刑法第二百七十一條第一項、第四十七條，審酌被告犯罪之動機
    、目的、手段，犯罪所生之危害及犯罪後之態度等一切情狀，並斟酌被告兄弟年
    輕氣盛，酒後恃強逞勇，僅因會車按鳴喇叭，即心生不滿攔阻被害人自小客車，
    惡性非輕，然被害人酒後亦逞血氣之勇，不惟與被告等互毆，毀其車輛，復於被
    告欲罷手離去之際，猶取鐵棍再次砸車，並刺傷曾建明，被害人於本件犯罪之可
    非難性亦屬非輕，被告於行為時，眼見其車遭毀、其弟亦受刺傷，受此刺激起意
    駕車撞擊被害人，欲置之於死，其情尚非無可宥恕，因認檢察官具體求處被告無
    期徒刑，稍嫌過重，判決被告殺人罪處有期徒刑十三年；被告所駕駛用以殺害被
    害人之車號ＩＬ　二七三二號自用小客車，係向案外人陳健坤所借等情，已據證
    人陳健坤、曾金運到庭結證在卷（見原審卷第一八三至一八五、一九七至二０四
    頁），並有交通部公路總局台中區監理所豐原監理站函及汽車車籍查詢表一份在
    卷可稽（見原審卷第一四八、一四九頁），則該車即非被告所有之物，自不得沒
    收，予以敘明。經核原審判決認事用法均無違誤，量刑亦妥適。被告上訴否認有
    殺人故意求為從輕量刑，為無理由，應予駁回。
據上論斷，應依刑事訴訟法第三百六十八條，判決如主文。
本案經檢察官謝英民到庭執行職務。
中　　　華　　　民　　　國　　九十三　　年　　　一　　　月　　　七　　　日
                              臺灣高等法院刑事第五庭
                                  審判長法  官  曾　德　水
                                        法  官  蘇　素　娥
                                        法  官  楊　貴　雄
右正本證明與原本無異。
如不服本判決，應於收受送達後十日內向本院提出上訴書狀，其未敘述上訴之理由者
並得於提起上訴後十日內向本院補提理由書（均須按他造當事人之人數附繕本）。
                                        書記官  林　淑　貞
中　　　華　　　民　　　國　　九十三　　年　　　一　　　月　　　八　　　日
附錄：本案論罪科刑法條全文
刑法第二百七十一條
 (普通殺人罪)
殺人者，處死刑、無期徒刑或十年以上有期徒刑。
前項之未遂犯罰之。
預備犯第一項之罪者，處二年以下有期徒刑。
